【裁判字號】    88,自,179
【裁判日期】    890118
【裁判案由】    偽造文書等
【裁判全文】
臺灣士林地方法院刑事判決                          八十八年度自字第一七九號
    自  訴  人  甲○○
    自訴代理人  乙○○
                曾國龍律師
    被      告  戊○○
                丁○○
                己○○
    共      同
    選任辯護人  吳啟孝
右列被告因偽造文書等案件，經自訴人提起自訴，本院判決如左：
    主  文
戊○○、丁○○、己○○均無罪。
    理  由
一、本件自訴意旨略以：被告戊○○於民國八十三年十二月十五日起向自訴人甲○○
    及案外人丙○○承租共有之汐止市○○路○段一二五巷四二號房屋，供作西佛寺
    使用，竟夥同己○○及西佛寺負責人丁○○，共同基於犯意之連絡，於八十五年
    三、四月間，由己○○撰妥「立言書」，載明「土地永久供西佛寺使用」、「隨
    發神威所建」等語，持向不識字之丙○○偽稱係用於「進香遊覽用」，致丙○○
    誤信為真，而於其上蓋印指紋。嗣於八十七年十一月二十八日，被告戊○○、丁○○明知上開立言書內容為虛偽，竟仍以信函向自訴人行使，詐稱自訴人共有並
    出租予戊○○之房地永久作為西佛寺使用，並自同年十二月起即拒付租金，藉以
    獲取免除租金及在自訴人共有之其餘土地上「合法」搭建鋼鐵殼屋及廁所之不當
    利益。又被告戊○○明知與自訴人及丙○○簽訂之租賃契約範圍限於臺北縣汐止
    市○○路○段一二五巷四二號房屋（包括曬穀場），並不包括自訴人分管部分之
    房間，竟與被告丁○○共同基於不法所有之意圖，陸續於自訴人所有不屬租賃範
    圍內之坐落臺北縣汐止市○○○段第四八五地號、第三○地號土地上，擅自搭建
    鋼鐵殼屋廁所及金亭等建物等建物，並於自訴人分管部分房間堆置物品，經自訴
    人委請律師請求拆除騰空返還，仍置之不理。因認被告戊○○、丁○○涉有刑法
    第三百二十條第二項之竊佔罪嫌；被告戊○○、丁○○及己○○涉有同法第二百
    十六條、第二百十條之偽造私文書罪嫌及同法第三百三十九條第二項之詐欺得利
    罪嫌云云。
二、按犯罪事實應依證據認定之，無證據不得推定其犯罪事實。又不能證明被告犯罪
    者，應諭知無罪之判決，刑事訴訟法第一百五十四條、第三百零一條第一項分別
    定有明文。又事實之認定，應憑證據，如未能發現相當證據，或證據不足以證明
    ，自不能以推測或擬制之方法，為裁判基礎；且認定事實所憑之證據，其為訴訟
    上之證明，須達於通常一般人均不致有所懷疑，而得確信其為事實之程度者，始
    得遽為有罪之認定，倘其證明尚未達到此一程度而有合理之懷疑存在時，尚難為
    有罪之認定基礎。又按告訴人之告訴（自訴人亦同），係以使被告受刑事訴追為
    目的，是其陳述是否與事實相符，仍應調查其他正據以資審認；且認定不利之事
    實，須依積極證據，苟積極證據不足為不利於被告事實之認定時，即應為有利於
    被告之認定，更不必有何有利之證據，最高法院三十年上字第八一六號、四十年
    台上字第八六、五十二年台上字第一三○○號、七十六年台上字第四九八六號判
    例著有明文可資參照。
三、本件自訴人甲○○認被告戊○○、丁○○共同涉有刑法第三百二十條第二項之竊
    佔罪嫌；另被告戊○○、丁○○及己○○共同涉有同法第二百十六條、第二百十
    條之偽造文書罪嫌及同法第三百三十九條第二項之詐欺得利罪嫌，無非係以所提
    出土地登記簿謄本、房屋租賃契約書、律師函、存證信函等影本及證人丙○○之
    證詞資為論據。訊據被告戊○○、丁○○、己○○均堅決否認有何竊佔、偽造私
    文書及詐欺得利之犯行，被告戊○○辯稱：伊向自訴人及丙○○租用前開房屋，
    搭鐵皮屋頂、起造廁所及金亭，均事前得到房東同意，房租均按月繳交，並未積
    欠等語；被告丁○○辯以：伊與自訴人間有不定期限租賃關係，鐵皮屋及廁所在
    租賃第一年就蓋好了，自訴人及丙○○當時並無異議等語；被告己○○則以：丙○○確實叫伊代書「立言書」，丙○○說一句，伊則逐句謄寫並朗誦無誤後，由
    丙○○捺指印等情置辯。經查：
  (一)偽造私文書部分：
  １、按偽造私文書罪，以捏造他人名義制作文書為構成要件之一，上訴人出售其與
      自訴人共有之租穀，雖以該上訴人與自訴人二人名義向甲書立售條，其時自訴
      人並未在場，由上訴人代為署名簽押，但於該名押之下註一代字，以明此項名
      押非自訴人所簽，即與捏造他人名義之條件不合。又刑法第二百十條之偽造文
      書，以無製作權之人冒用他人名義而制作該文書為要件之一，如果行為人基於
      他人之授權委託，即不能謂無制作權，自不成立該條之罪。最高法院二十六年
      渝上字第一二五號、四十七年台上字第二二六號著有明文可供參酌。
  ２、查八十五年間，丙○○之大媳婦在西佛寺成立後即懷孕產下一名長孫，高興之
      餘，在西佛寺發願同意讓神明永久居住，並主動拜託認識十餘年之友人己○○
      代筆書寫系爭「立言書」，由丙○○說明意旨，己○○書寫在西佛寺所使用之
      約四開大黃色紙張上，並逐句朗誦確認無誤後，由丙○○及其妻子在立言書上
      輪流捺指印以求慎重等情，經本院隔離訊問證人即當時在場之高麗子、曾瓊美
      、張毓芳三人，均為相同之證述（參見本院八十九年一月四日審理筆錄），足
      見被告己○○所辯尚非虛妄。
  ３、又證人丙○○到庭雖證稱：立言書係被告己○○寫好，告訴伊目的係為簽署遊
      覽同意書，伊才在上面蓋指印（參見本院八十八年八月二日訊問筆錄）云云，
      然觀之該立言書內容，每字均約有二公分正方大，逐行頭尾及錯字位置均蓋滿
      丙○○與其妻子之指印，此有該立言書影本一份附卷可考，若係參加旅遊填寫
      報名單，亦僅須在代書之姓名下方捺上指印即可，縱使證人丙○○不識字，又
      豈能不知？顯見證人丙○○對於立言書之內容應知之甚明，其所稱係為參加旅
      遊才捺指印云云，實與常情有違。況證人丙○○與自訴人係同胞兄弟，又與系
      爭立言書所涉共有房地出租情事利害相關，所為證詞，要屬事後迴應自訴人之
      托詞，尚難採為被告犯罪之證據。
  ４、再者，觀諸該立言書文末載有「立書人丙○○題；代書人己○○題」等語，足
      徵被告己○○製作該立言書時，已明確表明係代丙○○製作，非潛丙○○名義
      為之。且證人丙○○於本院亦證稱：被告己○○代書後，確有逐句念給伊聽（
      參見本院八十八年八月二日訊問筆錄），衡與一般民間代書契約之習慣相符。
      又證人丙○○亦不否認系爭立言書確係伊親自蓋指印，已如前述，益見立言書
      上署押係屬真正，揆諸前揭說明意旨，雖系爭立言書為己○○代丙○○所為，
      然無涉及偽造文書之犯行甚明。
  (二)行使偽造私文書、詐欺得利部分：
  １、按刑法第三百三十九條第二項之詐欺得利罪，係以使用詐術而圖得財產上不法
      之利益為構成要件，故加害人如有不法取得債權、免除債務、延期清償或提供
      勞務等財物以外之財產上不法利益之意思，實施詐欺行為，被害人因此行為陷
      於錯誤而為財產上之處分，受有損害，始成立該罪，合先敘明。
  ２、查被告己○○並無虛偽製作上開立言書，已如前述，則該立言書並非偽造之私
      文書，堪以認定，準此，縱使被告戊○○、丁○○於八十七年十一月二十八日
      ，以信函向自訴人主張丙○○曾簽「立言書」同意出租予戊○○之房地永久作
      為西佛寺使用，亦無行使偽造私文書之問題。又丙○○於八十五年初出具上開
      立言書後，被告戊○○仍繼續依約繳交租金，由丙○○代自訴人甲○○收取，
      直至八十七年十一月止等情，亦為自訴人所不否認，則被告等若有意詐得免除
      租金之不法利益，何須延遲近二年始出示上開立言書？且觀之該立言書，僅係
      同意由西佛寺永久使用系爭房地，並無免除租金之意，故憑立言書之出示，並
      未能因而獲邀免除租金之利益，實與刑法第三百三十九條第二項之詐欺得利罪
      構成要件不符。
  ３、又被告戊○○、丁○○雖以西佛寺為名於八十七年十一月二十八日發函予自訴
      人及丙○○，惟觀之該函內容僅說明：西佛寺即被告戊○○自八十三年承租系
      爭房地起均按月繳交租金，迄今已約有一百二十萬元以上；丙○○曾以立言書
      表明同意將承租之房地永久作為西佛寺使用；承租之房屋有部分漏水，請求出
      租人出面修復，以維安全等語，並未提及任何有關拒繳租金情事，此有該信函
      影本一份在卷足參。另被告戊○○、丁○○於八十八年四月七日，將八十七年
      十二月十五日至八十八年四月十四日共十萬元之租金，以存證信函連同一紙面
      額十萬元支票寄交自訴人及丙○○，惟遭自訴人委請律師以存證信函退回，乃
      向本院提存所以八十八年度存字第九九四號提存在案，又於同年六月十四日、
      八月十二日、八月十九日、十月十五日，將同年五月十五日至六月十四日、同
      年六月十五日至八月十四日、同年八月十五日至十月十四日之租金均為五萬元
      ，以存證信函連同一紙面額五萬元支票寄交自訴人及丙○○，仍遭退回，分別
      向本院提存所以八十八年度存字第一三三八號、第一七六一號、第二一四九號
      、提存在案，有存證信函六份、支票影本四紙、提存書四份及國庫存款收款書
      二份附卷足憑，顯見被告等仍按期依法提存租金迄今，並無惡意拒繳租金情事
      ，渠等與自訴人間是否合法終止租約，或容有爭議，然應無圖謀不法利益之詐
      欺意圖。而自訴人之子乙○○於八十七年十二月十七日，率眾駕駛多部計程車
      前往西佛寺，將計程車停放於通行道路上，對戊○○恐嚇稱：在路上要小心，
      廟裡你都不要上來等語，並以拳頭毆打戊○○，造成戊○○受有頭部及左側上
      下肢疼痛等傷害之情，業經台灣士林地方法院檢察署檢察官偵查終結以八十八
      年偵字第五○四四號聲請簡易判決處刑在案，有該聲請簡易判決處刑書一份在
      卷可佐，足證被告等辯稱：丙○○因姪兒乙○○之圍寺鬧事後，心生畏懼，乃
      不敢再代收租金，渠等才將租金提存等語，應堪採信。
  ４、再者，本件系爭房地之出租人除自訴人外，尚包括丙○○，且前開立言書之名
      義人亦為丙○○，若果真因此受有損害，則應屬丙○○最甚，何以丙○○未列
      為自訴人，卻由乙○○自任自訴代理人，以其父甲○○之名提起本件自訴？徵
      以乙○○曾與被告戊○○發生前揭不悅情事，實有藉本件刑事訴追而挾怨報復
      之可能，益證被告等並無以該信函意圖詐得免除租金及在自訴人共有之其他土
      地上「合法」搭建鋼鐵殼屋及廁所之不法利益。
  ５、綜上，尚難僅以被告等發函引用立言書之內容，即遽認被告戊○○、丁○○及
      己○○三人涉犯詐欺犯行。本件應純屬民事債務糾葛，自難僅憑自訴人之片面
      指訴，逕認被告涉有上開詐欺得利犯行。
  (三)竊佔部分：
  １、按刑法第三百二十條第二項之竊佔罪，係以基於法律上不應取得享有之利益之
      意思，趁人不知之際，以和平方法，擅自佔據他人之不動產，而侵害他人之支
      配權，始克相當，且竊佔不動產，必須出於故意，如係過失誤會或誤認而逾越
      界址使用者，自不成立犯罪。又如因租賃或得所有權人同意，對該不動產有使
      用權限時，縱使違反約定使用方法而設置工作物，本無不法利益之意圖，亦無
      成立該罪之虞地。
  ２、被告戊○○於八十三年十二月向自訴人及丙○○承租門牌號碼為臺北縣汐止市
      ○○路○段一二五巷四二號房屋包括『大廳外曬穀場』，除外範圍為「茲因該
      標的物分管因素，房間部分所有權人甲○○部分不分租」，此有房屋租賃契約
      書一份在卷可按，而自訴人甲○○所使用房間部分係坐落在臺北縣汐止市○○○段二十九及四八五地號上，西佛寺及寺前遮雨蓬鐵架亦坐落於同地號上，至
      金亭係坐落同地段三十地號上；廁所係坐落同地段四八五地號上，此有臺北縣
      汐止地政事務所八十八年九月十六日八八北縣汐地二字第九七七一號函送之複
      丈成果圖在卷可稽。然自訴人於提起本件自訴時，係指稱被告戊○○、丁○○
      於其所有坐落同地段二十八及三十地號上，擅自搭建鋼鐵殼屋、廁所及金亭等
      建物，此觀諸附於卷內之刑事自訴狀甚明，直至本院履勘現場並囑託臺北縣汐
      止地政事務所人員測量繪製複丈成果圖後，才得以清楚瞭解上開建物所坐落之
      正確地號，則連土地所有人之自訴人都無法確實指界，何能苛責非土地所有人
      之被告等對於土地界址之清楚認識。又所謂『大廳外曬穀場』，其使用範圍依
      一般農家經驗來看，應係指屋前空地可供曬穀之所均屬之，而「金亭」確係在
      屋前廣場右手邊；至所謂「鋼鐵殼屋」，乃係一般鐵架上覆以鐵殼屋頂用以遮
      風避雨，四周並無牆壁圍籬，亦係坐落於屋前廣場上，此經本院現場勘驗屬實
      並製有勘驗筆錄及現場勘驗照片數禎在卷可按，足見並未超出租賃契約所約定
      之合理使用範圍，縱有誤認而逾越界址使用，揆之前揭說明，亦不成立竊佔罪
      。
  ３、至上開「遮雨蓬鐵架」及「廁所」，係出租人丙○○同意被告等搭建之情，業
      據證人庚○○○到庭結證屬實（參見本院八十八年十月十四日訊問筆錄）。而
      「金亭」係於八十六年六、七月間興建，興建當時丙○○亦到場幫忙，經本院
      隔離訊問證人即當時在場幫忙興建之陳朝明、魏義貞、林武平三人，均為相同
      之證述（參見本院八十九年一月四日審理筆錄），足徵被告等興建上開建物及
      工作物均獲得出租人丙○○之首肯，且渠等係以承租人地位而為，並無私擅佔
      據歸於自己或第三人支配之下，實難認其具有竊佔之主觀不法犯意。
  ４、另系爭房屋右方由自訴人分管之矮房，經本院現場勘驗，發現牆垣業已傾圮，
      僅有屋頂尚稱完好，有勘驗照片四張在券可考，實無法作為居住使用，足見被
      告戊○○辯稱係自訴人及丙○○同意放置物品等語，尚堪採信。又縱使自訴人
      未曾同意被告等放置物品，惟觀之該矮房並無完整牆壁及門窗，且被告等亦未
      排除他人使用，而彰顯係自己占有權限之物，或有暫時堆置物品之舉，仍難認
      有竊佔之不法意圖，與竊佔罪之構成要件亦有未符。
  ５、依上說明，被告縱有佔用非屬承租範圍之自訴人所有土地，尚難認其具有竊佔
      之主觀不法利益之犯意。
四、綜上所述，被告己○○並未偽造「立言書」，則被告戊○○、丁○○及己○○應
    無行使偽造私文書之犯行，且被告三人並未施用詐術，自訴人亦無陷於錯誤，至
    為灼然，與詐欺罪構成要件亦有未符，自訴人所述事實，亦非刑法上之竊佔行為
    ，此外，本院依職權調查結果，復查無其他積極證據足資認定被告等涉有偽造私
    文書、行使偽造私文書、詐欺及竊佔之犯行，既不能證明被告犯罪，揆諸前揭說
    明意旨，爰均為無罪判決之諭知。另本件訟爭純屬民事糾紛，宜循民事途徑解決
    ，附此敘明。
據上論斷，應依刑事訴訟法第三百四十三條、第三百零一條第一項，判決如主文。
中    華    民    國      八十九      年      一      月       十八     日
                                  臺灣士林地方法院刑事第一庭
                                      法  官  李  昆  霖
右正本證明與原本無異。
如不服本判決，應於判決送達後十日內，向本院提出上訴狀。
                                      書記官  陳  佳  伶
中    華    民    國      八十九      年      一      月       十九     日


司法院資訊處製作；財團法人民間司法改革基金會備份。
